臺灣高等法院刑事判決
109年度交上訴字第77號
上  訴  人  臺灣臺北地方檢察署檢察官
上  訴  人  
即  被  告  林家富


被      告  鄭俊宏


上列上訴人因被告等過失致人於死等案件，不服臺灣臺北地方法
院109年度審交訴字第5號，中華民國109年3月30日第一審判決（
起訴案號：臺灣臺北地方檢察署108年度偵字第18316號、第2074
1號），提起上訴，本院判決如下：
    主  文
上訴駁回。
林家富、鄭俊宏均緩刑肆年，並均應於判決確定後貳年內，履行
如附表所示之調解內容。
    犯罪事實
一、林家富以駕駛計程車為業，於民國108年7月27日7時20分許
    ，駕駛車牌號碼000-00號營業小客車搭載乘客鄭志承、張麗
    珠夫婦及其等女兒鄭郁庭，沿臺北市松山區民生東路5段第1
    車道由東往西方向行駛，駛至臺北市松山區民生東路5段與
    光復北路交岔路口，欲從民生東路5段左轉入光復北路往南
    行駛時，本應注意汽車行駛至交岔路口，轉彎車應讓直行車
    先行，而依當時天候晴、日間自然光線、柏油路面、乾燥、
    無缺陷、無障礙物、視距良好等情，並無不能注意之情形，
    竟疏未注意即貿然左轉彎，適有計程車駕駛鄭俊宏亦駕駛車
    牌號碼000-0000號營業小客車搭載陳孟涵（原名陳姿穎）沿
    臺北市松山區民生東路4段由西向東方向行駛至上開交岔路
    口，未依無速限標誌或標線者，行車時速不得超過50公里之
    規定，貿然超速欲直行通過該交岔路口，雙方見狀因避煞不
    及，鄭俊宏所駕駛車輛遂撞擊林家富所駕駛車輛車身右後側
    部，致乘客張麗珠受有胸部鈍創骨折、血氣胸而造成出血性
    休克死亡；致乘客鄭郁庭受有第五頸椎椎體滑脫合併椎體破
    裂、脊髓壓迫症候群（目前四肢癱瘓，肌內力量零分）、左
    小腿撕裂傷合併髕骨韌帶斷裂及胸部挫傷合併肋骨骨折之重
    傷害；致乘客鄭志承受有左胸挫傷、背部挫傷等傷害；致乘
    客陳孟涵受有頸部挫傷、左胸挫傷、腹部挫傷及四肢擦傷等
    傷害（業經陳孟涵撤回過失傷害告訴，詳下述）。嗣因鄭志
    承等人報警處理，經警據報到場處理但尚未知悉何人肇事前
    ，當場向警承認肇事而接受訴追、裁判，而悉上情。
二、案經鄭郁庭、鄭志承、張麗珠之夫鄭志承及子鄭英杰訴由臺
    北市政府警察局松山分局報告臺灣臺北地方檢察署檢察官偵
    查起訴。
    理  由
壹、證據能力部分：
    按被告以外之人於審判外之陳述，雖不符刑事訴訟法第159
    條之1至第159條之4之規定，而經當事人於審判程序同意作
    為證據，法院審酌該言詞陳述或書面陳述作成時之情況，認
    為適當者，亦得為證據。又當事人、代理人或辯護人於法院
    調查證據時，知有第159條第1項不得為證據之情形，而未於
    言詞辯論終結前聲明異議者，視為有前項之同意，同法第15
    9條之5亦有明定。查本件檢察官及被告等就本判決下列所引
    被告以外之人於審判外陳述之證據能力均不予爭執，迄至言
    詞辯論終結，亦未對該等證據之證據能力聲明異議，本院審
    酌該些供述證據作成時，核無違法取證或其他瑕疵，認為以
    之作為本案之證據屬適當，自有證據能力。其餘資以認定被
    告等犯罪事實之非供述證據，均查無違反法定程序取得之情
    形，依刑事訴訟法第158條之4反面規定，亦具證據能力。
貳、實體部分：
一、認定犯罪事實所憑之證據及理由
　㈠上開犯罪事實，業據被告2人於原審及本院審理時均坦承不諱
    （見原審卷第57、78、85頁、本院卷第80、81、131頁），
    復與告訴人鄭郁庭於偵訊之指訴內容（見相卷第168頁）、
    告訴人鄭志承於警詢、偵訊之指訴內容（見相卷第167、169
    至171頁、108偵18316卷第10至11頁）、告訴人即張麗珠之
    子鄭英杰於警詢、偵訊之指訴內容（見108偵18316卷第14至
    15、138頁）、證人即在場路人蘇嘉祥於警詢、偵訊之證述
    內容（見相卷第169頁、108偵18316卷第16、139頁）相符，
    並有臺北市政府警察局松山分局道路交通事故現場圖、交通
    事故談話紀錄表、交通事故調查報告表㈠、㈡、補充資料表、
    現場照片、車損照片、現場監視器錄影與行車記錄器檔案光
    碟及截圖照片、三軍總醫院附設民眾診療服務處診斷證明書
    、國泰醫療財團法人國泰綜合醫院病歷、國防醫學院三軍總
    醫院108年12月9日回函、病歷、臺北地檢署檢驗報告書、相
    驗屍體證明書、相驗照片、臺北市車輛行車事故鑑定會鑑定
    意見書、臺北市政府警察局交通警察大隊道路交通事故初步
    分析研判表、臺北市政府警察局松山分局刑案現場勘查報告
    等件（見相卷第173、175至184頁、108偵18316卷第17、19
    、21至22、26至29、41至48、53至54、94至112、119至129
    、133至134、147頁、108偵20741卷第17至23、49、53至446
    頁）在卷可證。足認被告2人上開任意性自白係與事實相符
    ，可以採信。
　㈡按汽車行駛至交岔路口，轉彎車應讓直行車先行；行車速度
    ，依速限標誌或標線之規定，無速限標誌或標線者，行車時
    速不得超過50公里，道路交通安全規則第102條第1項第7款
    、第93條第1項第1款分別定有明文。查被告2人肇事時均係
    以駕駛計程車載客為業，既合法考領駕駛執照，具有通常智
    識能力、社會經驗，其駕駛車輛自應注意上開道路交通安全
    之相關規定。再上開道路交通事故調查報告表所載，本案事
    故發生時，天候晴、乾燥柏油路面且無缺陷、無障礙物，視
    距良好等情況，並無不能注意之情形，被告2人竟均因疏於
    違反注意義務，其中被告林家富疏未注意轉彎車應讓直行車
    先行；被告鄭俊宏則行車超速逕行直行通過，乃致不及閃避
    而撞擊被告林家富所駕駛之車輛而肇事，是其等對本案事故
    之發生均係有過失甚明。又被害人張麗珠確因本件車禍經送
    醫後仍不治死亡；告訴人鄭郁庭因本件車禍受有如犯罪事實
    欄所載之重傷害；告訴人鄭志承因本件車禍受有如犯罪事實
    欄所載之傷害，則被告2人駕駛車輛過失肇事行為，與被害
    人張麗珠之死亡結果間、與告訴人鄭郁庭之重傷害結果間、
    與告訴人鄭志承之傷害間，顯然具有相當因果關係。
  ㈢綜上所述，本件事證明確，被告2人之犯行洵堪認定，應依法
    論科。
二、論罪
  ㈠核被告2人所為，均係犯刑法第276條之過失致人於死罪、第2
    84條前、後段之過失傷害罪及過失致重傷害罪。被告2人均
    係以一過失行為，同時觸犯前開3罪名，均屬想像競合犯，
    均分別應依刑法第55條規定，從一重之過失致人於死罪處斷
    。
　㈡被告2人於肇事後，均未離開現場，而在有偵查犯罪職權之公
    務員發覺為犯嫌前，即主動向至現場處理車禍事宜之警員承
    認其等為肇事者，有臺北市政府警察局道路交通事故肇事人
    自首情形紀錄表1份（見108偵18316卷第51頁）在卷可考。
    復觀諸被告2人主動供承犯行，以利偵查，且未有事實可認
    其等供陳上開犯行係因情勢所迫或有基於預期獲邀減刑之寬
    典，而非出於內心悔悟等情，爰均依刑法第62條前段規定減
    輕其刑。
三、不另為公訴不受理之諭知部分
    公訴意旨另略以：被告2人上開過失行為致告訴人陳孟涵受
    有頸部挫傷、左胸挫傷、腹部挫傷及四肢擦傷等傷害，因認
    此部分被告2人亦均涉犯刑法第284條前段之過失傷害罪嫌等
    語。按告訴乃論之罪，告訴人於第一審辯論終結前得撤回其
    告訴，又告訴經撤回者，應諭知不受理之判決，刑事訴訟法
    第238條第1項、第303條第3款分別定有明文。查告訴人陳孟
    涵告訴被告2人過失傷害部分，檢察官認亦係觸犯刑法第284
    條前段之過失傷害罪，依同法第287條前段規定，須告訴乃
    論。茲據告訴人陳孟涵於109年2月10日具狀撤回告訴，有調
    解紀錄表、刑事撤回告訴狀各1份（見原審卷第51、65頁）
    附卷可稽，惟此部分與前揭論罪科刑部分，有想像競合犯之
    裁判上一罪關係，爰不另為公訴不受理之諭知。
四、上訴駁回之理由
　㈠檢察官依循告訴人之請求提起上訴，上訴理由略以：本件依
    據被告2人警偵詢時所辯意旨，自始即無自承犯罪，難認有
    何真心悔悟，自不符合自首減刑要件；又被告2人於偵查中
    多所辯解，犯後態度難認良好，且未積極賠償告訴人等人所
    受損害，原審所量刑度實屬過輕，請求撤銷原判決，更為適
    當之判決。另被告林家富則以，本案係因被告鄭俊宏超速行
    駛所致，其並非無悔悟之心，而係要奉養高齡母親，並無子
    女，已經69歲而無法退休而必須以駕駛計程車為生，其於原
    審已窮盡一切能力提出之和解方案，仍無法取得被害人家屬
    及告訴人首肯，其係在經濟窘困情形下，提出總額達新臺幣
    （下同）600萬元賠償金，並非未具有真誠悔悟決心，願依
    法院指定方式給付賠償金，請准予宣告附條件緩刑等語。惟
    查：
　⒈按所謂自首，固指犯人在其犯罪被發覺前向該管公務員自承
    犯罪而接受裁判而言。惟一般交通事故，其肇致之原因、責
    任之歸屬乃至過失責任之輕重等，常須於事故後經調查、審
    認始能確定，因此若事故之一方於到達處理現場之員警不知
    係何人駕車肇事之情況下即坦承該情，顯然即有承認肇事並
    接受裁判之意思，至其於嗣後之偵、審程序就事故責任之歸
    屬或責任之輕重有所爭執，核屬訴訟防禦權之正當行使，且
    係偵查犯罪機關或法院所應調查、審認之事項。亦即不能以
    事故之一方須於第一時間向處理事故之員警坦承自己過失或
    已經犯罪作為是否成立自首之判斷標準，否則將使自承駕車
    肇事之人，於事故責任未釐清前，陷入任意承認犯罪以邀獲
    自首減輕寬典，抑願意接受裁判但因要求究明責任歸屬卻不
    能成立自首之兩難，顯有違自首設立之本旨，並有礙訴訟防
    禦權之行使。本案被告2人於事故發生後，停留現場並於獲
    報到場處理之員警未知何人肇事之情況下承認係肇事之人，
    既已明確，被告2人縱於其後之偵、審程序就本案事故責任
    之歸屬，或就車禍細節等情曾有爭執，仍無礙於其自首之成
    立。檢察官關於此部分之指摘，應有誤會。
　⒉再按刑事審判旨在實現刑罰權之分配的正義，故法院對有罪
    被告之科刑，應符合罪刑相當之原則，使輕重得宜，罰當其
    罪，以契合社會之法律感情，此所以刑法第57條明定科刑時
    應審酌一切情狀，尤應注意該條所列10款事項以為科刑輕重
    之標準，俾使法院就個案之量刑，能斟酌至當。至於量刑輕
    重，係屬事實審法院得依職權自由裁量之事項，苟其量刑已
    以行為人之責任為基礎，並斟酌刑法第57條各款所列情狀，
    而未逾越法定刑度或有濫用權限情事，即不得任意指為違法
    （最高法院75年度台上字第7033號判例、103年度台上字第3
    6號判決意旨參照）。
　⒊原審判決既於量刑時，已以行為人之責任為基礎，並依上揭
    規定說明，審酌被告2人均係以駕駛計程車為業之人，理應
    負以較高之注意義務，然被告林家富竟於載客時駕駛車輛於
    轉彎之際未禮讓直行車前行；被告鄭俊宏竟於載客時駕駛車
    輛超速行駛，致被害人喪失寶貴之生命，造成難以回復之損
    害、致告訴人鄭郁庭受有重傷害、致告訴人鄭志承受有傷害
    ，實均不宜輕縱，且迄原審言詞辯論終結前，未與被害人家
    屬及告訴人鄭郁庭等達成和解，難認其等具有真誠悔悟之決
    心，惟參酌被告2人均於犯後坦承犯行，再兼衡其等於本院
    自陳之智識程度及家庭經濟狀況及其等之過失程度、素行、
    被害人家屬於原審所表示之意見等一切情狀，分別量處林家
    富有期徒刑1年6月、鄭俊宏有期徒刑1年4月。經核原審判決
    之量刑，既未逾越法定刑度，亦未濫用自由裁量權限，自無
    違法之可言。況國家刑罰權之行使，兼具一般預防及特別預
    防之目的，故被告犯後態度，乃屬量刑之一端，其中有無與
    被害人達成和解進而賠償損失，僅為認定犯後態度事由之一
    ，且達成和解與否之原因甚多，尚難一概而論，而告訴人亦
    已提出附帶民事訴訟請求損害賠償，被告仍須透過民事確定
    判決而承擔應負之賠償，法院尚不宜將刑事責任與民事賠償
    過度連結，而科以被告不相當之刑，以免量刑失衡。
　⒋另刑法之過失致死罪，祇以加害人之有過失為致死亡之一原
    因為已足，不因共同加害人過失輕重而影響於犯罪之成立，
    但得審酌各方過失程度，為量刑輕重之標準，有關本案共同
    被告鄭俊宏亦有超速行使過失乙節，業經原審審酌，且僅係
    被告2人間民事賠償責任之過失比例分配問題，並不因此影
    響被告林家富刑事過失責任有無之認定，仍不能解免被告林
    家富應負之過失責任。
　㈡綜上所述，檢察官以被告2人未積極賠償告訴人等人所受損害
    ，不符合自首減刑要件，上訴請求法院加重被告2人刑度；
    及被告林家富所執前詞，上訴請求重新審酌量刑，均難謂可
    採。　
五、緩刑之諭知
  ㈠被告鄭俊宏未曾因故意犯罪而受有期徒刑以上刑之宣告、被
    告林家富前因故意犯罪受有期徒刑以上刑之宣告，執行完畢
    或赦免後，5年內未曾因故意犯罪受有期徒刑以上刑之宣告
    ，有本院被告2人前案紀錄表在卷可稽，其等因一時疏失而
    肇生本件車禍事故，犯後坦承過失犯行，並已與告訴人等達
    成調解，足徵被告2人經此偵審程序及刑之諭知，當知警惕
    ，恪遵道路交通安全規則，本院審酌上情，因認所宣告之刑
    以暫不執行為適當，爰依刑法第74條第1項第1、2款規定，
    併予宣告被告2人緩刑4年，以啟自新。
  ㈡另為兼衡被害人家屬之利益，考量被告2人與告訴人鄭郁庭、
    鄭志承、鄭英杰及被害人家屬鄭志杰，另達成如附表所示之
    協議內容，有調解程序筆錄在卷可佐，為督促被告2人履行
    給付事宜，併依刑法第74條第2 項第3 款規定，諭知被告2
    人應於判決確定後2年內，分別依附表所示內容分別給付告
    訴人鄭郁庭550萬元（附表編號1即被告林家富部分）、100
    萬元（附表編號2即被告鄭俊宏部分）。又上開命被告2人應
    依附表所示給付內容，依法固得為民事強制執行名義，惟其
    性質與另循民事訴訟途徑所取得之執行名義，債權性質應屬
    同一，得於其取得民事執行名義相同債權金額內，擇一執行
    名義行使，而被告2人如分別依期給付如附表所示金額款項
    ，亦得於同一金額內，同時發生清償之效果。另被告2人如
    未遵循本院諭知上開緩刑期間所定負擔而情節重大者，檢察
    官得依刑事訴訟法第476條及刑法第75條之1第1項第4款之規
    定，聲請撤銷本件緩刑之宣告，併予敘明。　　　
據上論斷，應依刑事訴訟法第368條，刑法第74條第1項第1款、
第2款、第2項第3款，判決如主文。
本案經檢察官陳仁傑提起公訴，檢察官王巧玲提起上訴，檢察官
陳孟黎到庭執行職務。
中　　華　　民　　國　　109 　年　　8 　　月　　13　　日
                  刑事第十三庭審判長法  官  王國棟
                                    法  官  曹馨方
                                    法  官　呂煜仁
以上正本證明與原本無異。
如不服本判決，應於收受送達後20日內向本院提出上訴書狀，其
未敘述上訴之理由者並得於提起上訴後20日內向本院補提理由書
（均須按他造當事人之人數附繕本）「切勿逕送上級法院」。 
                                    書記官　林廷佳
中　　華　　民　　國　　109 　年　　8 　　月　　13　　日
附錄：本案論罪科刑法條全文
中華民國刑法第276條
因過失致人於死者，處5年以下有期徒刑、拘役或50萬元以下罰
金。
中華民國刑法第284條
因過失傷害人者，處1年以下有期徒刑、拘役或10萬元以下罰金
；致重傷者，處3年以下有期徒刑、拘役或30萬元以下罰金。

附表：被告2人應履行之附條件緩刑內容（即109年度北司調字第
      658號調解筆錄相對人即被告林家富、鄭俊宏與聲請人即
      告訴人鄭郁庭、鄭志承、鄭英杰及被害人家屬鄭志杰調解
      成立內容一部分）
編號 相對人 應履行之附條件緩刑內容 1 相對人即被告林家富 被告林家富願於民國109年9月3日以前給付告訴人鄭郁庭新臺幣伍佰伍拾萬元。 2 相對人即被告鄭俊宏 被告鄭俊宏願於民國109年7月31日以前給付告訴人鄭郁庭新臺幣壹佰萬元。